【裁判字號】    92,上,463
【裁判日期】    920819
【裁判案由】    確認債權存在
【裁判全文】
臺灣高等法院民事判決                              九十二年度上字第四六三號
    上  訴  人  甲○○
    訴訟代理人  李後政律師
    被  上訴人  教育部
    法定代理人  黃榮村
    訴訟代理人  許進德律師
                李文娟律師
右當事人間，因請求確認債權存在事件，上訴人對於中華民國九十二年三月二十八日
臺灣臺北地方法院九十一年度訴字第三一二七號第一審判決，提起上訴，本院判決
如左：
    主      文
上訴駁回。
第二審訴訟費用由上訴人負擔。
    事實及理由
一、上訴人起訴主張：被上訴人為主管教育行政機關，違法接管訴外人即債務人財團
    法人私立親民工商專科學校 (以下稱親民工專)，於華南商業銀行設立帳號：000
    -00-000000-0「教育部代管私立學校學雜費代辦專戶」之帳戶，供親民工專學生
    匯入學雜費之用，親民工專所須支付之款項均須經被上訴人審核後始得由此帳戶
    支付；上訴人對於親民工專有新臺幣 (以下同) 五百八十五萬八千五百七十五元
    本息之債權存在，聲請原法院民事執行處 (以下稱執行法院) 對於親民工專為強
    制執行，執行法院亦准上訴人之聲請依強制執行法第一百十五條等規定，對於被
    上訴人核發扣押命令及收取命令，被上訴人竟恣意否認親民工專對之有債權存在
    ，而向執行法院聲明異議，上訴人為親民工專之債權人，被上訴人否認親民工專
    對之有債權存在，上訴人自有受確認判決之法律上利益；又上訴人對於訴外人親
    民工專有五百八十五萬八千五百七十五元之本息債權存在，親民工專怠於行使其
    對於被上訴人之債權請求權，遲不向被上訴人請款以清償上訴人之債務，上訴人
    非不得依民法第二百四十二條規定，請求被上訴人向親民工專於五百八十五萬八
    千五百七十五元本息範圍內給付，由上訴人代位受領。為此，求為 (一) 確認親
    民工專對於被上訴人有五百八十五萬八千五百七十五元及自民國九十一年二月二
    日起按週年利率百分之五計算利息、執行費四萬九千一百九十二元及程序費用一
    百五十二元範圍內之債權存在。(二)被上訴人應給付親民工專前項金額，由上訴
    人代位受領之判決。並聲明：(一)原判決廢棄。(二)確認親民工專對於被上訴人
    有五百八十五萬八千五百七十五元及自民國九十一年二月二日起按週年利率百分
    之五計算利息、執行費四萬九千一百九十二元及程序費用一百五十二元範圍內之
    債權存在。(三)被上訴人應給付親民工專前項金額，由上訴人代位受領。(四)第
    一、二審訴訟費用由被上訴人負擔。
二、被上訴人則以：上訴人對於訴外人親民工專之債權，聲請執行法院對於被上訴人
    核發扣押命令，由於被上訴人基於教育主管機關依私立學校法第三十二條之規定
    ，解除親民工專全體董事之職務，由公正、熱心教育人士及督學組成管理委員會
    ，代行董事會之職權，於華南商業銀行設立帳戶，管理學生所匯入學雜費之支付
    事宜，被上訴人並未管理該帳戶，亦非親民工專之債務人，上訴人向執行法院聲
    請對於被上訴人核發扣押命令，於法無據，被上訴人之聲明異議，於法自屬有據
    ，上訴人提起本件訴訟，即非有理由等語，資為抗辯。並聲明：(一)上訴駁回。
    (二)第二審訴訟費用由上訴人負擔。
三、上訴人主張被上訴人為主管教育行政機關，接管訴外人即債務人親民工專，於華
    南商業銀行設立帳號：000-00-000000-0 「教育部代管私立學校學雜費代辦專戶
    」之帳戶，供親民工專學生匯入學雜費之用，親民工專所須支付之款項均須經審
    核後，始得由此帳戶支付；上訴人對於親民工專有五百八十五萬八千五百七十五
    元本息之債權存在，聲請執行法院對於親民工專為強制執行，執行法院准上訴人
    之聲請依強制執行法第一百十五條等規定，對於被上訴人核發扣押命令，被上訴
    人否認親民工專對之有債權存在，而向執行法院聲明異議等事實，為被上訴人所
    不爭執，且有執行法院九十一年度執字第九三九二號執行卷面、強制執行聲請狀
    、支付命令、支付命令確定證明書、執行法院執行命令 (原審卷第二四頁至第三
    三頁)、民事聲明異議狀 (原審卷第一二八、一二九頁)等影本在卷為憑。上訴人
    主張之事實，應堪信為真實。
四、上訴人主張被上訴人對於親民工專負有債務，無非以被上訴人係以其名義向華南
    商業銀行申請設立帳號：000-00-000000-0 「教育部代管私立學校學雜費」之帳
    戶，供親民工專學生匯入學雜費之用，親民工專所須支付之款項，均須經被上訴
    人之審核後，始得由此帳戶支付等事實，為其論據；經查：
(一)按：董事會因發生糾紛，致無法召開會議或有違反教育法令情事者，主管教育行
    政機關得限期命其整頓改善；逾期不為整頓改善或整頓改善無效果時，得解除全
    體董事之職務。但其情節重大且情勢急迫時，主管教育行政機關得經私立學校諮
    詢委員會決議解除全體董事之職務或停止其職務二個月至六個月，必要時得延長
    之。主管教育行政機關依前項規定解除全體董事職務時，應就原有董事或公正熱
    心教育人士中指定若干人會同推選董事，重新組織董事會。主管教育行政機關認
    為必要時，得於新董事會成立前，指定公正熱心教育人士三人至五人，督學一人
    或二人組織管理委員會，代行董事會職權，至新董事會成立時為止。私立學校法
    第三十二條第一、二、三項分別定有明文。本件被上訴人即係依據私立學校法第
    三十二條第一項之規定，解除親民工專全體董事職務，並依同條第三項規定指定
    五位人士組織管理委員會，代行董事會職權，於代行期間為保障全校師生之權益
    ，乃取用管理委員一人及學校校長聯名印鑑，向華南商業銀行申請設立帳號：00
    0-00-000000-0「教育部代管私立學校學雜費」帳戶 。有教育部九十二年二月十
    日台技（二）字第０九二００一六０四一號函附卷 (原審卷第一二○頁) 可按；
    且由親民工專九十一年度債務協調會會議記錄親民工專會計主任報告略以：「．
    ．．十一月有來對帳廠商共有十七家，總金額為三百七十萬五千五百七十六元，
    經提董事會報告，認為已開立發票，並且已有本校的簽收單部分，確認為本校的
    債務總共八十七萬一千五百一十二元 (．．．) ，這個部分，依程序再提報董事
    會同意，就可以列入下次還款計劃中一併處理。．．．」之內容，足見親民工專
    所負之債務，係由相當於董事會地位之管理委員會處理，換言之，親民工專對其
    債權人所應清償之債務，尚須管理委員會同意始可核發，被上訴人以其名義向華
    南商業銀行申請設立「教育部代管私立學校學雜費代辦專戶」帳戶，顯係居於教
    育行政主管機關之職責，組織管理委員會代行董事會之職權，就上開帳戶存款之
    支出與否予以審核，其所為之支出仍屬親民工專之處分行為，尚難以此即認該帳
    戶之存款為親民工專對於被上訴人之債權。
(二)查：原告於其所主張之起訴原因，不能為相當之證明，而被告就其抗辯事實，已
    有相當之反證者，當然駁回原告之請求。最高法院二十年度上字第二四六六號著
    有判例，可資參照。又：第三人不承認債務人之債權或其他財產權之存在，或於
    數額有爭議或有其他得對抗債務人請求之事由時，應於接受執行法院命令後十日
    內，提出書狀，向執行法院聲明異議。強制執行法第一百一十九條第一項定有明
    文。本件被上訴人否認親民工專對之有債權存在，於收受執行法院所核發之執行
    命令 (扣押命令) 依強制執行法第一百一十九條第一項之規定，向執行法院聲明
    異議，係法律賦予之異議權，至於其聲明異議是否成立，乃屬實體上之有無理由
    ；且上訴人除主張被上訴人申請設立上開帳戶之存款，尚難認係親民工專對於被
    上訴人之債權，已如前述外，迄未就其主張親民工專對於被上訴人有其他債權存
    在之事實，負舉證責任。依前揭最高法院判例意旨，自應駁回上訴人之訴。
(三)上訴人又主張被上訴人依私立學校法第三十二條之規定，接管親民工專之行政處
    分不合法，業經臺北高等行政法院予以撤銷之事實，係屬公法上之行政行為適法
    與否之問題，要與被上訴人對於親民工專有無私法上之債權、債務關係存在之事
    實無涉，上訴人是項主張亦不足以為有利於上訴人之證明，無予以論究必要。
五、綜上所述，上訴人無法舉證證明親民工專對於被上訴人有債權存在之事實，其請
    求確認親民工專對於被上訴人有五百八十五萬八千五百七十五元及自民國九十一
    年二月二日起按週年利率百分之五計算利息、執行費四萬九千一百九十二元及程
    序費用一百五十二元範圍內之債權存在，於法自屬無據，不應准許；其進而依民
    法第二百四十二條之規定，請求被上訴人應給付親民工專上開金額，由上訴人代
    位受領，即失所附麗，同屬無據。從而，原法院為其敗訴判決，經核尚無違誤；
    上訴意旨，仍持陳詞任意指摘原法院之判決不當，求予廢棄，非有理由，應予駁
    回。
據上論結，本件上訴為無理由，爰判決如主文。
中      華      民      國    九十二    年      八      月     十九     日
                              民事第十二庭
                                  審判長法  官  林  丁  寶
                                        法  官  高  鳳  仙
                                        法  官  陳  博  享
右正本係照原本作成。
如不服本判決，應於收受送達後二十日內向本院提出上訴書狀，其未表明上訴理由者
，應於提出上訴後二十日內向本院補提理由書狀（均須按他造當事人之人數附繕本）
上訴時應提出委任律師或具有律師資格之人之委任狀；委任有律師資格者，另應附具
律師資格證書及釋明委任人與受任人有民事訴訟法第四百六十六條之一第一項但書或
第二項（詳附註）所定關係之釋明文書影本。
中      華      民      國    九十二    年      八      月    二十一    日
                                        書記官  鄭  靜  如
附註：
民事訴訟法第四百六十六條之一（第一項、第二項）：
對於第二審判決上訴，上訴人應委任律師為訴訟代理人。但上訴人或其他法定代理人
具有律師資格者，不在此限。
上訴人之配偶、三親等內之血親、二親等內之姻親，或上訴人為法人、中央或地方機
關時，其所屬專任人員具有律師資格並經法院認為適當者，亦得為第三審訴訟代理人
。


司法院資訊處製作；財團法人民間司法改革基金會備份。
